【裁判字號】    96,訴,963
【裁判日期】    980507
【裁判案由】    偽造文書等
【裁判全文】
臺灣嘉義地方法院刑事判決               96年度訴字第963號
公  訴  人  臺灣嘉義地方法院檢察署檢察官
被      告  甲○○
            戊○○
上列被告等因偽造文書等案件，經檢察官提起公訴（九十六年度
偵字第四八四七號），本院判決如下：
    主  文
甲○○、戊○○共同連續行使偽造私文書，足以生損害於他人，
各處有期徒刑壹年肆月，均減為有期徒刑捌月。
    犯 罪 事 實
一、甲○○、戊○○（綽號「胖姐」）、丙○○（戊○○之夫；
    因疾病不能到庭，同案另由本院裁定停止審判）與己○○（
    另案業經臺灣屏東地方法院判決確定）、丁○○（另案業經
    臺灣屏東地方法院判決確定），經由甲○○提議，竟共同意
    圖為自己不法之所有，基於詐欺取財及行使偽造私文書之概
    括犯意聯絡，於民國九十四年一月二十四日下午三時許，由
    甲○○領路並由黃建成駕駛自用小客車搭載甲○○、戊○○
    、己○○、丁○○一同至榮民乙○○位在屏東縣牡丹鄉○○
    村○○路十八之一號住處前，再由戊○○與丁○○進入屋內
    佯裝渠係中國國民黨「黃復興黨部」之幹部前來發放慰問金
    ，並即交付裝有新臺幣（下同）一千元之紅包以取信乙○○
    ，繼向乙○○聲稱渠等需其郵局存摺及印章辦理登記以供日
    後按月匯款給付慰問金，乙○○遂將其在牡丹郵局所開立之
    活期儲蓄存款帳戶（帳號：00000000000000號）郵政存簿儲
    金簿一本及印章一枚交付予戊○○。戊○○趁隙盜用乙○○
    之印章蓋印於事先備妥空白之郵政存簿儲金提款單「請蓋原
    留印鑑」欄內，並連同郵政存簿儲金簿轉交予在外車上等候
    之己○○，另將事先備妥之第三人「李在雲」郵政存簿儲金
    簿交付予乙○○，以佯裝渠等已返還向乙○○索取登記之郵
    政存簿儲金簿，乙○○因年事已高而未能及時察覺。己○○
    旋即夥同甲○○由丙○○駕車搭載前往牡丹郵局，並由己○○在該車上將戊○○所交付之郵政存簿儲金提款單填寫提款
    單所餘日期、金額等欄位而偽造該紙提款單，進而由己○○
    持向郵局經辦員表示欲提領乙○○上開帳戶內之款項以行使
    ，足以生損害於乙○○，並致使不知情之郵局經辦員陷於錯
    誤。然因牡丹郵局局長張義亭表示當日郵局內現金不足，請
    其翌日再來提領而未能詐得現款。戊○○等人於當日遂設法
    將乙○○之郵政存簿儲金簿再調包返還予乙○○以免遭識破
    。甲○○、戊○○等五人繼於翌日即九十四年一月二十五日
    上午八時許，承上開詐欺取財及行使偽造私文書之概括犯意
    聯絡，再度驅車前往乙○○住處，由戊○○與丁○○進入屋
    內佯裝發放慰問金並交付六千元以取信乙○○，而以同一手
    法掉包存簿並盜用印章，再轉交己○○前往提款。己○○乃
    於同日上午十時二十五分許再度前往牡丹郵局，在郵政存簿
    儲金提款單上填寫提款金額六十五萬元、帳號及日期等欄位
    後偽造該紙提款單，並持向郵局經辦員表示欲提領乙○○上
    開帳戶內之款項以行使，足以生損害於乙○○。惟因牡丹郵
    局局長張義亭發覺有異，立即報警處理，經警據報到場當場
    逮捕己○○，並至乙○○住處當場逮捕仍留在該處之丁○○
    ，因而查獲上情。
二、案經臺灣高等法院高雄分院移送臺灣高雄地方法院檢察署檢
    察官呈請臺灣高等法院檢察署檢察長令轉臺灣嘉義地方法院
    檢察署檢察官偵查起訴。
    理  由
一、按被告以外之人於審判外之言詞或書面陳述，除法律有規定
    者外，不得作為證據，刑事訴訟法第一百五十九條第一項定
    有明文。次按被告以外之人於審判外之陳述，雖不符刑事訴
    訟法第一百五十九條之一至第一百五十九條之四之規定，而
    經當事人於審判程序同意作為證據，法院審酌該言詞陳述或
    書面陳述作成時之情況，認為適當者，亦得為證據。當事人
    、代理人或辯護人於法院調查證據時，知有第一百五十九條
    第一項不得為證據之情形，而未於言詞辯論終結前聲明異議
    者，視為有前項之同意，此觀刑事訴訟法第一百五十九條之
    五規定甚明。查被告甲○○、戊○○於言詞辯論終結前，對
    於卷附各傳聞證據之證據能力，均未聲明異議。本院審酌卷
    內各言詞陳述及書面陳述作成時之情況，認無顯不適當之情
    形，且經本院於審理時逐一提示予被告二人表示意見，故採
    納上開證據方法，尚無礙於被告二人於程序上之彈劾詰問權
    利，而認證據資料合於刑事訴訟法第一百五十九條之四及同
    法第一百五十九條之五等規定，因而均具證據能力，合先敘
    明。
二、訊據被告甲○○、戊○○均矢口否認有何共同行使偽造私文
    書及詐欺取財犯行，被告甲○○辯稱：伊於九十四年一月份
    均在大陸地區，並未到被害人乙○○住處；另案被告己○○
    、丁○○先前因賭博與伊發生糾紛，始作證誣陷伊云云。而
    被告戊○○則辯稱：伊從未到過被害人住處；另案被告己○○因與其子曾有金錢糾紛，而懷恨作證誣陷伊云云。惟查：
  (一)證人即另案被告己○○就案發經過於九十六年三月二十一日
    檢察官訊問時具結證稱：「（問：是誰計畫詐騙被害人？）
    甲○○帶我們去屏東縣牡丹鄉○○村○○路十八之一號，他
    說那邊有錢可以賺，我負責領錢，丙○○負責開車，車子何
    人的我不知道，戊○○、丁○○他們進去房子裡面，將存摺
    掉包交給我去領錢…行騙時我、丙○○、甲○○在外面等。
    …第一天去乙○○那裡有掉包成功，但因存款不足沒有領到
    錢，存摺有先還給乙○○，第二天再去領警察已在現場。」
    （見九十六年度他字第一００號偵查卷第28頁、第29頁）等
    詞，核與其於九十八年四月二十三日本院審理時結證情節（
    見本院卷第165頁至第167頁）相符，是其上開證詞並無瑕疵
    可指。參以證人即另案被告丁○○於九十六年四月十六日檢
    察官訊問時結證稱：「（問：九十四年一月二十四日及二十
    五日去屏東縣牡丹鄉○○村○○路十八之一號詐騙乙○○時
    有哪些人參與？）我與己○○、丙○○、戊○○及甲○○。
    （問：是誰計畫詐騙被害人？）己○○要甲○○帶路。（問
    ：如何分工？）丙○○開車載我們到現場，由甲○○帶路，
    我和戊○○進去騙，騙乙○○說有老人年金可以領，把存摺
    、印章騙出來交給己○○，叫己○○去領錢…第一天沒有領
    到錢，存摺有還給乙○○，第二天再去乙○○住處，還是以
    同理由騙出存摺、印章，己○○在領錢時被抓，我是在乙○○住處被抓，詐騙時甲○○、己○○、丙○○都在外面等。
    」（見九十六年度偵字第二八五一號偵查卷第 8頁）等語，
    亦核與其於另案審理時供述情節一致（見九十六年度偵字第
    四八四七號偵查卷第26頁），且與證人即牡丹郵局局長張義
    亭警詢時之證詞吻合。再以證人丁○○上開證述與上開證人
    己○○之證詞交互對照以觀，證人己○○及丁○○關於案發
    該二日之參與人員、行為分工，與第一天未能得手後，繼於
    第二天再次前往郵局提領而遭查獲等證述情節俱屬一致；再
    衡酌證人己○○及丁○○上開證詞係經檢察官於不同庭期分
    別訊問所得之證詞，且證人己○○當時係在臺灣高雄戒治所
    執行強制戒治，復無與證人丁○○勾串之可能，足徵證人己○○及丁○○上開證述情詞均係基於渠等親身經歷之事實，
    自均具憑信性。復對照證人即被害人乙○○於警詢時證稱：
    九十四年一月二十四日下午有一男一女至伊家自稱是黃復興
    黨部之幹部來發放慰問金，拿一包紅包裡面裝有一千元，且
    說以後每月將匯款至其存摺內，叫伊將存摺及印章拿給他們
    ，伊遂將存摺拿給他們，等登記完他們就將存摺還給伊；九
    十四年一月二十五日八時至九時許，那二人再到伊家叫伊拿
    印章給他核對，該名女子再拿紅包六千元給伊後便先走開，
    丁○○則留在伊家和伊聊天，直到警方到伊家逮捕丁○○，
    才知道是騙局（見九十六年度偵字第四八四七號偵查卷第19
    頁、第20頁）等語，亦與證人己○○、丁○○上開證述情節
    相符，並有被害人乙○○郵政存簿儲金簿（帳號：00000000
    000000號）封面、內頁影本及郵政存簿儲金提款單影本共四
    紙及照片八幀附卷可佐，更徵證人己○○、丁○○應非憑空
    杜撰，應係可採。是堪認渠等經由被告甲○○提議及領路，
    由同案被告黃建成駕駛自用小客車搭載被告甲○○、戊○○
    、另案被告己○○及丁○○至被害人住處，前後二日均以發
    放慰問金名義取得被害人郵政存簿儲金簿及印章，再趁隙盜
    用印章偽造提款單並持以至牡丹郵局欲盜領存款無誤。而按
    共同實施犯罪行為之人，在合同意思範圍以內，各自分擔犯
    罪行為之一部，相互利用他人之行為，以達其犯罪之目的者
    ，即應對於全部所發生之結果，共同負責，最高法院二十八
    年上字第三一一０號判例可資參照。而由被告甲○○、戊○○等人上開行為時各有其司，互有協力之情以觀，足見渠等
    事前就上開行為業有相當之計畫及分工甚明；況證人己○○
    及丁○○於偵查中均結證稱：事前渠等約定詐得款項將平分
    （見九十六年度他字第一００號偵查卷第29頁、九十六年度
    偵字第二八五一號偵查卷第 8頁）等語，更見渠等間就上開
    犯行確有犯意聯絡，自應就全部發生之結果共同負責無疑。
  (二)被告甲○○固辯稱：伊於九十四年一月份均在大陸地區，並
    未到被害人乙○○住處云云。然對照被告甲○○就其案發當
    時之行蹤於偵查中係聲稱：那天伊在打零工（見九十六年度
    偵字第四八四七號偵查卷第79頁）云云，前後對照以觀，其
    辯詞存有明顯出入，已啟疑竇。況被告甲○○於九十四年一
    月二十二日自高雄航站入境，復於同年月二十六日出境等情
    ，有其入出資訊連結系統查詢資料乙份（見本院卷第51頁）
    在卷可稽，足認其於案發之該二日即九十四年一月二十四日
    及同年月二十五日均非在大陸地區而適在臺灣無誤；且由被
    告甲○○之入出境紀錄以觀，其於九十四年間有多次入出境
    之紀錄，若非其確有與另案被告己○○、丁○○等人共同前
    往被害人住處之事實，證人己○○及丁○○如何能掌握被告
    甲○○之行蹤，確認案發該二日被告甲○○適在臺灣境內，
    進而明確指稱其共同前往被害人住處？況證人己○○於九十
    八年四月二十三日本院審理時接受交互詰問時距其九十六年
    三月二十一日接受檢察官訊問時已相隔二年，其關於案發過
    程各節前後證詞仍互核一致，更見其證述應與客觀事實相符
    而非子虛。從而，被告甲○○辯稱：伊於九十四年一月份均
    在大陸地區，並未到被害人乙○○住處云云，顯與客觀事實
    相違，並不足採。
  (三)至被告戊○○則辯稱：伊從未到過被害人住處；另案被告己○○因與其子曾有金錢糾紛，而懷恨作證誣陷伊云云。然被
    告戊○○就其與證人己○○及丁○○間有無仇隙乙節，於偵
    查中先係聲稱：伊與證人丁○○並無糾紛；證人己○○與伊
    好幾年前發生糾紛，證人己○○因前案供出伊，伊兒子去求
    情（見九十六年度偵字第二八五一號偵查卷第 9頁）云云；
    後於偵查中改稱：證人己○○、丁○○與伊兒子有金錢上糾
    紛，他們向伊兒子借錢沒有還錢（見九十六年度偵字第四八
    四七號偵查卷第47頁）云云；而於本院審理時則又改稱：證
    人丁○○欠伊錢，而證人己○○因欠伊兒子錢而有糾紛（見
    本院卷第180頁、第181頁）云云。是其辯詞前後矛盾不一，
    已難採憑；參以證人己○○於偵查中更結證稱：伊從未與被
    告戊○○之子見過面，其有幾個兒子伊也不清楚，也完全沒
    有金錢上糾紛（見九十六年度偵字第四八四七號偵查卷第68
    頁）等語明確，核與其本院審理時證述情節一致（見本院卷
    第 168頁），足徵被告戊○○上開辯詞，顯屬臨訟卸責之詞
    ，並不足信。而被告甲○○亦聲稱：證人己○○與丁○○因
    與其曾有賭博糾紛而設詞誣陷云云，然觀諸證人己○○於九
    十八年四月二十三日本院審理時接受交互詰問前後均表明希
    望法院同情被告甲○○及戊○○二人，並給予被告二人輕判
    等語（見本院卷第165頁、第168頁），衡酌證人己○○曾因
    上開行為身陷囹圄猶當庭為被告二人求情，自難認其與被告
    二人有何怨恨仇隙可言，從而，被告二人均聲稱證人己○○
    與丁○○係懷恨構陷云云，顯然均係因獲悉該二名證人證述
    不利渠等之事實所故意杜撰，自不足以動搖本院依積極證據
    所認定之事實。
  (四)綜上所述，本件事證明確，被告二人上開辯詞均不足信，其
    上開犯行均至堪認定，應依法論科。
三、按刑法第二百十條所稱足生損害於公眾或他人，以有損害之
    虞為已足，不以實際發生損害為要件，最高法院四十三年台
    上字第三八七號判例可資參照。而被告二人與同案被告丙○○、另案被告己○○、丁○○共同以掉包方式取得被害人存
    摺，並盜用被害人之印章蓋用於事先備妥之空白提款單上，
    再持偽造之提款單著手至郵局詐領被害人之存款以行使而未
    能詐得款項，核被告甲○○、戊○○所為，均係犯刑法第二
    百十六條、第二百十條行使偽造私文書罪及同法第三百三十
    九條第三項、第一項詐欺取財未遂罪，其詐欺取財未遂罪部
    分，並按既遂犯之刑減輕之。而渠等盜用印章之行為係偽造
    私文書之階段行為，又其偽造私文書之低度行為，應為行使
    之高度行為所吸收，均不另論罪。
四、次按行為後法律有變更者，適用行為時之法律。但行為後之
    法律有利於行為人者，適用最有利於行為人之法律。此為刑
    法第二條第一項揭示之法律變更從舊從輕原則。查刑法已於
    民國九十四年一月七日修正，於同年二月二日公布，並自九
    十五年七月一日施行，被告二人上開犯行，為新法施行前之
    行為，其應適用之新、舊法比較如下：
  (一)關於罰金刑貨幣單位由銀元修正為新臺幣之法律適用，因九
    十五年七月一日修正公布施行之刑法施行法第一條之一增訂
    「（第一項）中華民國九十四年一月七日刑法修正施行後，
    刑法分則編所定罰金之貨幣單位為新臺幣。（第二項）九十
    四年一月七日刑法修正時，刑法分則編未修正之條文定有罰
    金者，自九十四年一月七日刑法修正施行後，就其所定數額
    提高為三十倍。但七十二年六月二十六日至九十四年一月七
    日新增或修正之條文，就其所定數額提高為三倍」，而刑法
    第三百三十九條自七十二年六月二十六日（即罰金罰鍰提高
    標準條例修正公布日）迄今未修正，其罰金之法定刑為「一
    千元」（貨幣單位為「銀元」），再依廢止前罰金罰鍰提高
    標準條例第一條前段規定罰金刑提高十倍為「銀元一萬元」
    ，依現行法規所定貨幣單位折算新臺幣條例規定折算為「新
    臺幣三萬元」；又於刑法施行法第一條之一施行日（即九十
    五年七月一日）後，刑法所定罰金之貨幣單位改為「新臺幣
    」，就其所定數額提高三十倍，亦為「新臺幣三萬」，是刑
    法施行法第一條之一施行後，罰金刑貨幣單位雖有「新臺幣
    」之更異，惟適用結果之罰金額度則無二致，就罰金法定刑
    提高之「刑罰權規範內容」並無利或不利變更，自不生新舊
    法之比較問題，惟應適用具特別法性質之刑法施行法第一條
    之一規定。
  (二)被告二人行為後刑法於九十五年七月一日修正施行，其中刑
    法第二十八條已有修正，針對「正犯」意義，修正後重新定
    義為共同「實行」犯罪，而修正前同條定義，則為共同「實
    施」犯罪。修正前後，就正犯定義，依刑法修正立法理由，
    修正前所指「實施」概念，涵蓋「陰謀、預備、著手、實行
    。修正後正犯定義，則僅限於「實行」而已。本件被告二人
    與同案被告丙○○、另案被告己○○、丁○○間就上揭犯行
    ，具有犯意聯絡及行為分擔，且已達「實行」之階段，是無
    論依修正前後之刑法第二十八條均構成共同正犯，不生新舊
    法比較之問題，而無刑法第二條第一項之適用，揆諸上開說
    明，應依修正後刑法第二十八條論以共同正犯。
  (三)刑法第三十三條第五款關於「罰金：一元以上」之規定，修
    正公布為「罰金：新臺幣一千元以上，以百元計算之」，刑
    法法定本刑中列有罰金刑者，其法定最低度罰金刑因之提高
    ，涉及科刑規範變更，自有新舊法比較必要（最高法院九十
    五年第八次刑事庭會議決議參照），比較結果，以舊法有利
    於行為人，被告二人上揭犯行，屬九十五年七月一日新法施
    行前之行為，應適用舊法第三十三條第五款規定，定其罰金
    部分之法定刑。
  (四)被告二人行為後，刑法第五十六條連續犯、第五十五條前段
    牽連犯之規定，業於九十五年七月一日刪除，被告二人修正
    施行前犯行，因行為後連續犯、牽連犯規定廢止，影響刑罰
    利或不利法律效果，屬法律變更，依新法第二條第一項前段
    規定比較新、舊法結果，應適用較有利於被告之行為時舊法
    論以連續犯、牽連犯。本件被告二人上開先後二次共同行使
    偽造私文書及詐欺取財未遂之行為，時間均緊接，犯罪構成
    要件均相同，顯係基於概括犯意為之，均為連續犯，應依廢
    止前刑法第五十六條規定，論以一罪，均加重其刑，詐欺取
    財未遂罪部分並先加後減之。而被告二人所犯上開二罪間，
    具有方法、目的之牽連關係，係牽連犯，應依修正前刑法第
    五十五條後段規定，從較重之行使偽造私文書罪處斷。
  (五)綜合上開條文修正前、後之比較，修正後之刑法規定均未較
    修正前規定有利於被告，故應適用修正前法律之規定。
五、爰審酌被告二人均為國小畢業之智識程度，被告甲○○前有
    詐欺前科、被告戊○○前有詐欺、賭博前科之素行，渠等貪
    圖被害人財物，竟以佯稱發放慰問金之名義掉包高齡榮民之
    存摺，並以偽造提款單方式著手盜領被害人賴以維生之積蓄
    ，渠等惡性非輕，並衡酌被告甲○○為上開犯行之肇意者，
    負責選擇下手目標及領路，而被告戊○○則直接實行掉包被
    害人存摺並盜用其印章偽造提款單之參與程度，以及被告二
    人矢口否認犯行，飾詞卸責，未見悔意，渠等犯罪後態度均
    屬不佳，併考量被告戊○○之夫因罹有重疾，尚待被告戊○○照料之生活狀況等一切情狀，分別量處如主文所示之刑，
    以示懲儆。又被告二人上開犯行之犯罪時間，均在九十六年
    四月二十四日以前，復無不得減刑之例外情形，合於中華民
    國九十六年罪犯減刑條例第二條第一項第三款之規定，爰均
    併諭知減得之刑。
據上論斷，應依刑事訴訟法第二百九十九條第一項前段，刑法第
二條第一項前段、第二十八條、第二百十六條、第二百十條、第
三百三十九條第三項、第一項、第五十五條（修正前）、第五十
六條（廢止前），刑法施行法第一條之一第一項、第二項前段，
中華民國九十六年罪犯減刑條例第二條第一項第三款、第七條，
判決如主文。
本案經檢察官陳則銘到庭執行職務。
中    華    民    國    98    年     5    月     7    日
                  刑事第五庭  審判長法  官  蔡廷宜
                                    法  官  啟夫
                                    法  官  曾宏揚
以上正本證明與原本無異。
如不服本判決應於收受判決後10日內向本院提出上訴書狀，並應
敘述具體理由；其未敘述上訴理由者，應於上訴期間屆滿後20日
內向本院補提理由書（均須按他造當事人之人數附繕本）「切勿
逕送上級法院」。告訴人或被害人如對於本判決不服者，應具備
理由請求檢察官上訴，其上訴期間之計算係以檢察官收受判決正
本之日期為準。
中    華    民    國    98    年     5    月     7    日
                                    書記官  陳慶昀
附錄論罪科刑法條全文：
中華民國刑法第210條
（偽造變造私文書罪）
偽造、變造私文書，足以生損害於公眾或他人者，處5年以下有
期徒刑。
中華民國刑法第216條
（行使偽造變造或登載不實之文書罪）
行使第210條至第215條之文書者，依偽造、變造文書或登載不實
事項或使登載不實事項之規定處斷。
中華民國刑法第339條
（普通詐欺罪）
意圖為自己或第三人不法之所有，以詐術使人將本人或第三人之
物交付者，處 5 年以下有期徒刑、拘役或科或併科 1 千元以下
罰金。以前項方法得財產上不法之利益或使第三人得之者，亦同
。前二項之未遂犯罰之。


司法院資訊處製作；財團法人民間司法改革基金會備份。
